最高法院民事判決　　　　　　　一○○年度台上字第二一二號
上　訴　人　林 旺 樹
　　　　　　林 鳳 凰
　　　　　　林 阿 菊
　　　　　　葉林秀英
　　　　　　林 方 渝
共　　　同
訴訟代理人　林 健 智律師
被 上訴 人　呂 學 聰
上列當事人間請求塗銷地上權登記等事件，上訴人對於中華民國
九十九年三月十日台灣高等法院第二審判決（九十八年度上字第
七五二號），提起上訴，本院判決如下：
    主  文
原判決廢棄，發回台灣高等法院。
    理  由
本件被上訴人主張：坐落宜蘭縣三星鄉○○段一五四地號土地（
下稱系爭土地），係伊所有，上訴人之被繼承人林新國於民國三
十八年間未依當時有效之土地登記規則第十七條、第三十二條第
一項，及台灣省各縣市辦理單獨地上權設定登記應行注意事項第
一項規定，與當時土地所有權人呂理中、呂耀坤協同辦理，而單
獨聲請於系爭土地上為地上權設定之登記，其登記有無效之原因
。上訴人為林新國之繼承人，自應將該地上權登記予以塗銷。又
系爭地上權登記既應塗銷，上訴人占有系爭土地建造如原判決附
圖（下稱附圖）所示之地上物，即屬無權占有，亦應予拆除，返
還土地與伊等情。爰本於民法第七百六十七條物上請求權之規定
，求為命上訴人塗銷系爭地上權，暨將地上物拆除，返還土地予
被上訴人之判決。
上訴人林旺樹則以：伊父林新國於三十八年間依當時有效之法令
，單獨聲請於系爭土地設定地上權登記，經地政機關受理並公告
，土地所有權人未提出異議或聲請調處，公告期滿登記完竣，系
爭地上權設定登記自屬有效。況被上訴人之父呂耀坤亦曾收受林
新國支付之地租並立有收據，應認兩造間確有租地建屋之關係存
在。又系爭地上權及建物所有權經辦理分割登記由伊取得後，已
於九十七年十一月五日以買賣為原因，移轉登記與訴外人凱爾富
有限公司（下稱凱爾富公司）等語；上訴人林方渝、林阿菊、葉
林秀英以：伊早已遷居外地，並未居住於系爭建物，與系爭地上
權及地上建物均無關連等語，資為抗辯。
原審維持第一審所為上訴人敗訴之判決，駁回其上訴，無非以：
查系爭地上權登記係林新國於三十八年間檢具建築改良物情形填
報表、他項權利登記聲請書、登記保證書等文件，依據三十五年
十月二日公布之土地登記規則第十七條及台灣省政府於三十八年
頒布之台灣省各縣市辦理單獨聲請地上權設定登記應注意事項規
定，單獨申請辦理，該書件內容由林新國填載，經函請羅東地政
事務所查復並檢送申報書件暨法令規定在卷。次查三十九年間系
爭土地屬呂耀坤、呂金土共有，應有部分各二分之一，有土地登
記簿謄本足憑。而林新國聲請系爭地上權登記，所提他項權利登
記聲請書記載之土地所有權人則為呂理中、呂耀坤，核屬錯誤。
其提出之保證書、登記保證書所載內容亦無關於地上權存續期間
及租金額之約定，自不能以該聲請登記所提之書證逕認林新國與
系爭土地所有權人呂耀坤、呂金土間有設定地上權之合意。七十
四年間系爭土地之共有人為呂耀坤及被上訴人，應有部分亦各二
分之一。八十一年一月十日，變更為被上訴人單獨所有，有土地
登記謄本可稽。上訴人所提呂耀坤於八十三年二月八日、八十四
年十二月七日出具之收據二紙，固記載：「茲收到八十二年度地
租稻谷三百台斤結價新台幣參仟元正」、「茲收到八十四年度地
租稻谷三百台斤結價新台幣參仟元整」字樣。惟呂耀坤書立上開
收據時，已非系爭土地所有權人，且到庭證述非因地上權而收取
地租，亦難以上開收據之記載逕推論林新國與系爭土地所有權人
呂耀坤、呂金土間有地上權設定之約定。又林旺樹簽發九十三年
十二月二十二日期，票號FA0000000 及九十四年十二月二十二日
期，票號FA0000000 ，面額各一萬元之支票，經被上訴人提示兌
現。前者支票反面記載「大埔段一五四地號九十三年地租」，固
有支票正反面影本在卷可稽，然系爭地上權係於三十八年間登記
，迄至九十四年止已有五十六年，上開支票則於九十三年、九十
四年簽發，尚不能以該零星、無連續之金錢給付，遽認林新國與
系爭土地所有權人呂耀坤、呂金土間有設定地上權之約定。綜上
，林新國與系爭土地所有權人呂耀坤、呂金土間就系爭土地並無
設定地上權之合致意思表示，林新國未確實依當時有效之法規規
定提出其與系爭土地所有權人呂耀坤、呂金土訂有口頭或書面之
合法租賃契約，或地上權契約之證據，其單獨聲請系爭地上權登
記自始不生地上權設定之法律效力。被上訴人本於所有權人之地
位，請求林新國之繼承人即上訴人塗銷系爭地上權登記，為有理
由，應予准許。系爭建物占有系爭土地如附圖所示情形，兩造並
不爭執該建物原屬林新國所有，而由上訴人繼承。系爭地上權登
記既自始不生地上權設定之法律效力，自不能認系爭建物係本於
地上權而占有使用系爭土地。被上訴人堅詞否認其與上訴人間就
系爭土地有租賃關係存在，上訴人斷續於八十三年、八十四年間
各給付稻谷三百台斤結價新台幣三千元予呂耀坤，及於九十三年
、九十四年間各給付一萬元予被上訴人，與租賃契約應定時、定
額給付租金之常情不同，難認該金錢係因租賃關係而為給付。系
爭建物占有使用系爭土地無正當合法權源，被上訴人本於所有權
訴請上訴人拆除系爭建物，交還土地，核非無據，亦應准許。至
被上訴人起訴後，上訴人始於九十七年十一月五日將系爭地上權
及建物所有權（處分權）以買賣為原因移轉與凱爾富公司，依當
事人恆定原則，於本件訴訟並無影響等詞，為其判斷之基礎。
按公同共有物之處分及其他之權利行使，除其公同關係所由規定
之法律或契約另有規定外，應得公同共有人全體之同意，為九十
八年修正公布前之民法第八百二十八條第二項所明定（現規定於
同條第三項）。可知公同共有物非任一公同共有人所得私擅處分
，所有權以外之其他公同共有財產亦然。是以除公同共有人相互
間之請求外，如對於公同共有物或其他公同共有財產有所爭執，
必須以全體公同共有人為原告或被告一同起訴或被訴，其當事人
之適格始無欠缺。查系爭地上權係由林新國於三十八年間單獨聲
請登記，地上建物原屬林新國所有，八十八年間林新國去世，上
訴人為其繼承人，雖經原判決認定。惟林新國去世時，其繼承人
除上訴人外，尚有配偶林陳阿珠。依卷內戶籍資料顯示，林陳阿
珠之父母為邱通連、邱楊阿球，並非姓陳，之所以載為林陳阿珠
，似因其前配偶陳樹木之故（見一審卷第四六頁、第四八頁、第
一○五頁），而上訴人林鳳凰係林新國與前配偶林阿撰所生，足
見林陳阿珠與林新國均係第二次婚配，則林陳阿珠於八十九年間
去世時，是否另有與前夫所生之子女為其繼承人，而為系爭地上
權及地上建物之公同共有人，法院即應先予查明，始能釐清被上
訴人訴請塗銷系爭地上權及拆屋還地，僅列上訴人為被告，其當
事人是否適格。卷附林樹旺所提遺產分割協議書（一審卷第一○
八頁），除上訴人外，尚列「陳金龍」為立協議書人，該「陳金
龍」是否為林陳阿珠之繼承人？原審疏未詳加調查審認，於法已
欠允恰。次查上訴人提出面額各一萬元，其一背面載有「大埔段
一五四地號九十三年地租」字樣之支票影本二紙（原審卷第六○
頁、第六一頁），已由被上訴人提示兌領，似為被上訴人所不爭
。則該二紙支票果係用以支付系爭土地地租，縱未能證明上訴人
與系爭土地原所有人已於三十八年間就該土地成立租賃關係，惟
是否不能認其後兩造間另成立新租賃關係，尚非無疑。此攸關被
上訴人能否訴請上訴人拆屋還地之事項，原審未予查明審酌，徒
以前揭情詞，遽為上訴人不利之判決，亦不無判決理由不備之違
法。上訴論旨，指摘原判決不當，求予廢棄，非無理由。
據上論結，本件上訴為有理由。依民事訴訟法第四百七十七條第
一項、第四百七十八條第二項，判決如主文。
中    華    民    國  一○○  年    二    月    十    日
                      最高法院民事第六庭
                          審判長法官  陳  淑  敏  
                                法官  陳  國  禎  
                                法官  簡  清  忠  
                                法官  王  仁  貴  
                                法官  林  大  洋  
本件正本證明與原本無異
                                      書  記  官  
中    華    民    國  一○○  年    二    月   十六   日
                                                      Q